【裁判字號】    97,易,1360
【裁判日期】    970731
【裁判案由】    重利
【裁判全文】
臺灣臺中地方法院刑事判決              97年度易字第1360號
公  訴  人  臺灣臺中地方法院檢察署檢察官
被      告  丙○○
選任辯護人  楊俊彥律師
被      告  甲○○
            乙○○
上列被告等因重利案件，經檢察官提起公訴（96年度偵字第
12588號），本院判決如下：
    主    文
丙○○、甲○○、乙○○均無罪。
    理    由
一、公訴意旨略以：被告丙○○、甲○○彼此間係夫妻關係，而
    被告乙○○則係被告丙○○與甲○○2人所生之子女，詎渠
    等3人竟共同基於乘他人急迫，貸以金錢而取得與原本顯不
    相當重利之反覆、延續性之犯意聯絡，明知告訴人戊○○與
    丁○○○2人因所經營之工廠急需資金週轉以度過營運危機
    ，而有急迫之情形，接續自民國89年1月19日起至91年12月
    12 日止，以簽發支票（詳如附表所示票號、發票人及金額
    ）借取現金之方式，陸續借款新臺幣（下同）118萬4000元
    予告訴人戊○○及丁○○○。計息方式則約定在92年以前每
    借貸1萬元，以1月為1期，每期利息300元。惟自92年1月1日
    起，則以118萬4000元為基準，計息方式則改為每借貸1萬元
    ，以1月為1期，每期利息1000元（換算年利率為120%），並
    陸續簽發約高達303萬2,765元之本票16紙作為擔保，迄至96
    年8 月10日止，告訴人戊○○、丁○○○所償還之金額已達
    150 餘萬元，被告丙○○、甲○○及乙○○即以此方式收取
    與原本顯不相當之重利。另平日若遇有告訴人戊○○、丁○○○無法清償所欠債務時，則由被告丙○○、甲○○或丙○○、乙○○分別至告訴人戊○○、丁○○○在臺中縣太平市
    ○○里○○○○街77號住處催討款項。嗣於95年8月14日，因
    告訴人戊○○、丁○○○實已無力繼續繳納上開利息，遂與
    被告丙○○、甲○○商議前往臺中縣太平市公所進行債務協
    商，雙方並達成告訴人戊○○及丁○○○須清償本金130萬
    元，按月償付利息3萬元、本金1萬元，合計每月須固定清償
    4萬元之約定。嗣經警於96年1月11日13時許，持搜索票前往
    被告丙○○、甲○○、乙○○位在臺中縣梧棲鎮○○里○○
    路87巷4號住處搜索，當場扣得告訴人戊○○及丁○○○所
    簽發之本票共16張。因認被告3人共同涉犯刑法第344條之重
    利罪嫌云云。
二、按犯罪事實應依證據認定之，無證據不得認定犯罪事實；不
    能證明被告犯罪者，應諭知無罪之判決，刑事訴訟法第154
    條第2項、第301條第1項分別定有明文。又認定不利於被告
    之事實，須依積極證據，苟積極證據不足為不利於被告事實
    之認定時，即應為有利於被告之認定，更不必有何有利之證
    據；認定犯罪事實所憑之證據，雖不以直接證據為限，間接
    證據亦包括在內，然而無論直接或間接證據，其為訴訟上之
    證明，須於通常一般之人均不致有所懷疑，而得確信為真實
    之程度者，始得據為有罪之認定，若其關於被告是否犯罪之
    證明未能達此程度，而有合理性懷疑之存在，致使無從形成
    有罪之確信，根據「罪證有疑，利於被告」之證據法則，即
    不得遽為不利於被告之認定；另告訴人之告訴，係以使被告
    受刑事訴追為目的，是其陳述是否與事實相符，仍應調查其
    他證據以資審認，最高法院分別著有30年上字第816號、76
    年臺上字第4986號、52年臺上字第1300號判例意旨可資參照
    。
三、公訴意旨認被告3人共同涉有共同重利罪嫌，無非以證人即
    告訴人戊○○、丁○○○、等人之證述，及扣案之本票16張
    ，並告訴人提供之郵寄支票單據、匯款單據、收據、贖回之
    本票、支票存根、調解不成後所開立之本票、收據等證物依
    據。訊據被告丙○○固坦承陸續借款共計0000000元予告訴
    人戊○○、丁○○○，並向告訴人收取利息之情形，惟堅詞
    否認有何重利犯行，辯稱：其借款給告訴人，只有向告訴人
    收取每月每萬元利息300元，且無向告訴人約定調高利息為
    每月每萬元利息1000元之情形，又告訴人5年來所償還之金
    額僅60餘萬元，據以計算年息為僅百分之11餘，縱認嗣後有
    約定每月每萬元1000元之利息，惟實際上被告亦無取得任何
    重利之利息，自不構成重利罪等語；被告甲○○、乙○○均
    堅詞否認有何共同重利之犯行，被告甲○○辯稱：告訴人所
    有的借款都是跟被告丙○○洽談，但詳細的借款情形其不清
    楚等語，被告乙○○辯稱：其並未參與借款與告訴人之事情
    ，其並不知情等語。經查：
  (一)告訴人戊○○、丁○○○共同向被告丙○○、甲○○借款，
    並由告訴人戊○○、丁○○○分別如附表所示之支票面額共
    計0000000元之支票10張交予被告等情，此據證人即告訴人
    證述明確，且有支票10張附卷足稽，並為被告3人所不爭執
    ，則告訴人確陸續有向被告丙○○、甲○○借款，並陸續交
    付面額計0000000元之支票之事實，堪以認定。
  (二)公訴意旨雖認被告乙○○共同參與貸放重利予告訴人戊○○
    、丁○○○，而共犯重利犯行云云。然查，告訴人丁○○○
    於檢察官偵查中供陳：其並無向被告乙○○借款，是討債時
    ，被告乙○○有參與等語；告訴人2人於檢察官偵查中復均
    供稱：其等都是向被告丙○○、甲○○借錢的，被告乙○○
    是開車載被告丙○○到家中過，95年8月12日只是其子葉俊
    華與被告乙○○吵起來等語明確；又告訴人戊○○於本院審
    理時亦陳稱：是被告丙○○、甲○○借錢給其等，被告乙○○是事後來跟其子吵架等語明確，是依上開告訴人2人之供
    述，可知被告乙○○係於95年8月12日因與被告丙○○至告
    訴人家中討債，而與告訴人之子葉俊華發生口角衝突，就借
    款一事，被告乙○○均未參與甚明，況被告乙○○與其父即
    被告丙○○一同向告訴人2人催討告訴人所積欠被告丙○○
    、甲○○之債務，亦未由告訴人處取得任何款項，自難僅憑
    被告乙○○與被告丙○○、甲○○之親子關係，及其與被告
    丙○○於95年8月12日共同至告訴人住處向告訴人催討所積
    欠之債務，即遽予推定被告乙○○與被告丙○○、甲○○間
    ，就借款及利息計算一事，有何犯意聯絡。此外，又查無其
    他積極證據足認被告乙○○有何公訴人所指訴上開重利犯行
    ，自難遽認被告乙○○有何共同重利犯行。
  (三)又按刑法第344條重利罪成立之要件，除須乘他人急迫、輕
    率或無經驗，貸以金錢或其他物品外，尚須取得與原本顯不
    相當之重利，始足當之。而所謂取得與原本顯不相當之重利
    ，係指就原本利率、時期核算及參酌當地之經濟狀況，較之
    一般債務之利息，顯有特殊之超額者而言。且證人即告訴人
    於本院審理時均證稱：其向被借款當時，是以每月每萬元
    300 元計算利息等語明確，核與被告丙○○所述，其借款予
    告訴人時，每月每萬元收取300元之利息等語相符，尚難認
    被告借款予告訴人時，係取得與原本顯不相當之重利。再查
    ，告訴人2人於附表所示之時間向被告丙○○、甲○○調借
    現金，亦據證人戊○○、丁○○○於本院審理時證述明確，
    而參諸附表編號1、2所示借款時間為89年1月19日、12月7日
    ，附表編號3至5所示借款時間為90年1月17日、2月10日及10
    月6日，附表編號6至10所示借款時間為91年8月30日、10月
    25日、10月30日、12月12日及12月25日，顯見至92年1月1日
    止，告訴人2人向被告丙○○、甲○○借款已歷時約3年餘，
    則告訴人詹月盆陸續以附表所示支票，向被告調借現金時，
    是否有急迫、輕率、無經驗的情形，亦屬可疑。
  (四)又證人即告訴人戊○○、丁○○○2人於檢察官偵查中雖均
    證稱：其等係向被告丙○○、甲○○2人借款，且自92年1月
    1 日起，被告丙○○、甲○○2人要求利息變成每月每萬元1
    千元計算，如未能如期繳付利息，則其等須開立本票抵償利
    息等語，且有扣案之本票16張為證。然查，證人丁○○○於
    警詢時則證稱：其與其先生戊○○係於91年底（詳細日期忘
    記了）開始陸續向被告丙○○、甲○○二人借款共計約89萬
    元，有開立支票及本票，剛開始借時利息以每1萬元每月3百
    元計算，後來利息就以每借1萬元每月1千元計算等語，嗣於
    檢察官偵查中則證稱：利息一開始是以借1萬元每月300元計
    算，半年後，就開始每借1萬元每月利息1千元等語。嗣於本
    院審理時則結證稱：一開始借款時，是每借1萬元每月利息3
    百元，被告並沒有跟其說要自92年1月1日起提高利息為每萬
    元每月利息1千元，是後來被告跟其要求每月還4萬元時，其
    問為何要還這麼多錢，其問被告是否將其利息調高為每萬元
    每月1千元計算，其說這樣其還不起，被告說這樣沒有很多
    ，但被告沒有說要調成每萬元每月利息1千元，其所以能計
    算出被告以每萬元每月1千元來收利息，是因為被告之前有
    講過，是91年12月25日其開完最後一次票後過1、2年，被告
    甲○○才這樣跟其講，但被告並未跟其說何時開始調高利息
    ，被告只是要其還錢，其有錢就還，是被告甲○○跟其收取
    每月4萬元時，其認為何要收這麼多，其才問被告，被告說
    沒有那麼多，所有關於借款、計算利息、催收本息都是被告
    甲○○等語，證人就借款總金額，何時調高利息一事，先供
    陳係於借款後半年即調高利息，後又改稱係於91年12月25日
    過後1、2年，嗣後又稱係被告甲○○向其收取每月4萬元時
    ，經其詢問才知利息遭調高為每萬元每月1千元利息，前後
    所述不一，是就告訴人與被告就利息部分究有無合意約定調
    高為每1萬元每月1千元一事，即屬有疑；又證人戊○○於警
    詢時證稱：其是以3個月之支票向被告丙○○、甲○○夫婦
    借款，當時雙方言明1萬元每月支付利息300元，其向被告丙○○、甲○○2人借款約8、90萬元等語明確，均未曾供述有
    何變更利息為每1萬元每月支付利息1000元之情形，而證人
    戊○○於檢察官偵查中雖證稱：利息計算方式如證人丁○○○所述，一開始借1萬元每月利息3百元，這種半年後，就開
    始每借1萬元每月利息1千元等語。惟證人戊○○於本院審理
    時則結證稱：一開始借款時，利息約定為每萬元每月3百元
    ，92年3月13日前被告甲○○跟其太太即證人丁○○○說要
    以118萬4千元之本金，自92年1月1日起，改為每月每萬元1
    千元利息，但被告並未跟其說重新開始以118萬4千元借新還
    舊，也沒有說利息是每萬元每月1千元之利息，是被告甲○○有1天打電話給其太太丁○○○說這樣不行，要其等每月
    還他們每萬元1千元之利息，至於被告甲○○有無跟被告丙○○溝通利息其不清楚，因為是被告甲○○打電話給其太太
    的等語。是證人戊○○於警詢時並未供證有何更改利息之情
    形，而其後於檢察官偵查中所稱之調高利息為每萬元每月1
    千元之陳述，非惟僅係聽聞證人丁○○○所轉述，且就被告
    係於何時調高利息一事，前後所述不一，亦屬有疑。再者，
    證人即告訴人戊○○、丁○○○於本院審理時均證稱：91年
    12 月25日係最後一次簽發支票借款等語明確，是如被告丙○○、甲○○2人確係如證人戊○○、丁○○○所證稱係自
    92年1 月1日對證人戊○○、丁○○○所借款項提高利息，
    則距證人即告訴人戊○○、丁○○○所稱之最後一次借款時
    間僅5日，又依卷附之支票明細所示，該118萬4千元其中最
    先之借款時間，係於89年1月19日，以證人戊○○名義簽發
    支票借款30萬元，此距證人所稱92年1月1日調高利息時間已
    近3年，證人即告訴人所證稱係借款半年或1、2年後調高利
    息亦與上開借款時間不符，是證人即告訴人戊○○、丁○○○所為證詞即與事實有極大之出入，是渠等究竟有無就利息
    調高為每萬元每月1千元計算一事達成合意，亦屬有疑；又
    證人戊○○、丁○○○均證稱係向被告甲○○接洽借款事宜
    ，惟證人戊○○於檢察官偵查中證稱：被告甲○○確實有與
    被告丙○○到場，要其還錢，但當時其沒有錢可以還被告，
    其實到場時都是被告丙○○出面討錢，被告甲○○是與其太
    太丁○○○在談天，所以被告甲○○可能不知被告丙○○與
    其談的內容等語，是就何人借款及催討債務一事，證人所述
    亦不一致。再者，被害人與一般證人不同，其與被告處於絕
    對相反的立場，其陳述之目的，在使被告受刑事訴追處罰，
    內容未必完全真實，證明力自較一般證人之陳述薄弱。故被
    害人縱立於證人地位而為指證及陳述，且其陳證、陳述無瑕
    疵可指，仍不得作為有罪判決之唯一依據，應調查其他證據
    以察其是否與事實相符，亦即仍須有補強證據以擔保其指證
    、陳述之真實性，始得採為斷罪之依據，最高法院94年度臺
    上字第3326號判決要旨可資參照。證人戊○○、丁○○○2
    人證詞已有瑕疵，且無任何積極證據證明嗣後確有約定利息
    調高為每萬元每月1千元之事實，自難僅憑證人即告訴人戊○○、丁○○○2人有瑕疵之證詞，執為不利被告3人之認定
    。
  (五)另告訴人提出之郵寄支票單據、匯款單據、收據、贖回之本
    票、支票存根、調解不成後所開立之本票、收據，固足證明
    告訴人2人有還款予被告丙○○、甲○○之事實，惟經命告
    訴人2人與被告對帳核算結果，自91年12月20日起至96年11
    月1日止，告訴人總計還款之金額僅65萬6千4百元，此有被
    告提出之還款明細表1份在卷足證，亦據告訴人2人確認無誤
    。且觀之上開還款明細表所示，告訴人2人每月還款金額，
    除95年9月調解不成立後係每月還款4萬元外，告訴人2人於
    95年9月前每月所還款之金額至多僅2萬元，且年度還款金額
    最多係於94年還款合計11萬4千2百元，而依告訴人所指稱92
    年1月1日後係以本金118萬4千元，每月每萬元1千元計算利
    息，則每月利息至少應給付11萬8千4百元，年利息至少應
    給付142萬8百元，是告訴人所還款之金額顯然與所稱調高之
    利息差距過大，是上開郵寄支票單據、匯款單據、收據、贖
    回之本票、支票存根、調解不成後所開立之本票、收據，僅
    足證明告訴人2人有還款予被告丙○○、甲○○之事實，然
    並無足證明被告丙○○、甲○○有何對告訴人調高利息之情
    形，且參諸證人戊○○、丁○○○前開於本院審理時所述其
    等係於95年8月調解不成立後約定每月給付4萬元時始知有調
    高利息等語，亦難僅憑上開郵寄支票單據、匯款單據、收據
    、贖回之本票、支票存根、調解不成後所開立之本票、收據
    ，遽認被告丙○○、甲○○與告訴人2人於借款後確有再行
    約定調高利息之情形，而為不利於被告丙○○、甲○○2人
    之認定。
四、綜上所述，告訴人戊○○、丁○○○於警詢、檢察官偵查中
    之證詞，既有如上之瑕疵，即屬不可採信。則果若僅以證人
    戊○○、丁○○○2人於警詢、檢察官偵查中所言，遽認被
    告3人確有重利之行為，尚嫌殊斷。審之被告丙○○、甲○○於附表所示之借款時間借款予告訴人2人時，並無趁人輕
    率、急迫、無經驗的情形，亦無牟取暴利之情形，則尚與重
    利罪之構成要件有間，此外，並無證據證明被告丙○○、甲○○嗣後確實有調高利息一事，亦無證據證明被告乙○○就
    告訴人2人向被告丙○○、甲○○借款一事知情且參與，並
    就利息計算一事有何犯意聯絡，是被告3人所辯，尚屬可採
    。此外，又查無其他積極證據足認被告3人有何共同重利之
    犯行，既不能證明其等犯罪，爰即應為無罪之諭知。
據上論斷，應依刑事訴訟第301條第1項，判決如主文。
中    華    民    國    97    年     7    月    31    日
                  刑事第六庭    法  官  戴博誠
上正本證明與原本無異。
如不服本判決，應於收受送達後10日內向本院提出上訴書狀（應
敘述具體理由並附繕本）。
上訴書狀如未敘述理由，應於上訴期間屆滿後20日內補提理由書
於本院。
                                書記官  林政佑
中    華    民    國    97    年     7    月    31    日
 附表：
 ┌──┬──────┬──────┬───────┬───────┐
 │編號│  發票人    │  支票號碼  │  支票金額    │  開票日期    │
 ├──┼──────┼──────┼───────┼───────┤
 │一  │戊○○      │NY0000000號 │30萬元        │89年1月19日   │
 │    │            │            │              │              │
 ├──┼──────┼──────┼───────┼───────┤
 │二  │丁○○○    │AN0000000號 │25萬元        │89年12月7日   │
 │    │            │            │              │              │
 ├──┼──────┼──────┼───────┼───────┤
 │三  │戊○○      │NY0000000號 │6萬元         │90年1月17日   │
 │    │            │            │              │              │
 ├──┼──────┼──────┼───────┼───────┤
 │四  │戊○○      │NY0000000號 │20萬元        │90年2月10日   │
 │    │            │            │              │              │
 ├──┼──────┼──────┼───────┼───────┤
 │五  │戊○○      │NY0000000號 │3萬元         │90年10月6日   │
 │    │            │            │              │              │
 ├──┼──────┼──────┼───────┼───────┤
 │六  │戊○○      │NY0000000號 │5萬元         │91年8月30日   │
 │    │            │            │              │              │
 ├──┼──────┼──────┼───────┼───────┤
 │七  │戊○○      │NY0000000號 │5萬元         │91年10月25日  │
 │    │            │            │              │              │
 ├──┼──────┼──────┼───────┼───────┤
 │八  │戊○○      │NY0000000號 │7萬元         │91年10月30日  │
 │    │            │            │              │              │
 ├──┼──────┼──────┼───────┼───────┤
 │九  │葉連木      │AA0000000號 │7萬2千元      │91年12月12日  │
 │    │            │            │              │              │
 ├──┼──────┼──────┼───────┼───────┤
 │十  │葉連木      │AA0000000號 │10萬2千元     │91年12月25日  │
 │    │            │            │              │              │
 └──┴──────┴──────┴───────┴───────┘


司法院資訊處製作；財團法人民間司法改革基金會備份。
